【裁判字號】    95,訴,436
【裁判日期】    950728
【裁判案由】    偽造有價證券等
【裁判全文】
臺灣高雄地方法院刑事判決               95年度訴字第436號
公  訴  人  臺灣高雄地方法院檢察署檢察官
被      告  甲○○
指定辯護人  本院公設辯護人丁○○
上列被告因偽造有價證券案件，經檢察官提起公訴（92年度偵緝
字第2266號），本院判決如下：
    主  文
甲○○無罪。
    理  由
一、公訴意旨略以：被告甲○○意圖為自己不法之所有，於民國
    91年6 月間某日，在高雄市○○路某家百貨公司內，趁乙○
    ○不注意之際，竊取乙○○所有、已蓋妥發票人乙○○印鑑
    、付款人為台灣南區郵政管理局如附表所示票號B0000000號
    空白支票1 張得手後，竟基於意圖供行使偽造有價證券之犯
    意，未經支票所有人乙○○同意，而在不詳時間、地點，分
    別在前揭支票「新台幣」、「NT＄」欄偽填「壹拾貳萬元正
    」及「120000」字樣，偽造上開支票（該張支票並未偽填發
    票日），足生損害於乙○○。旋於不詳時、地持上開支票向
    真實姓名、年籍不詳自稱「阿明」之男子借貸新台幣（下同
    ）10萬元花用，並以上揭已妥填金額之支票供作擔保以行使
    。嗣因該「阿明」之男子，將該支票轉交真實姓名、年籍不
    詳之自稱「張善麟」男子，於91年10月17日持向乙○○要求
    兌現時，始知上情。因認被告涉犯刑法第201 條第1 項偽造
    有價證券罪嫌、同法第32 0條第1 項之竊盜罪嫌，兩罪間有
    方法結果之牽連關係，應從一重之偽造有價證券罪嫌論處云
    云。
二、按：
１、犯罪事實應依證據認定之，無證據不得認定其犯罪事實。又
    不能證明被告犯罪者，應諭知無罪之判決，刑事訴訟法第15
    4 條第2 項、第301 條第1 項分別定有明文。所謂證據，係
    指足以認定被告確有犯罪行為之積極證據而言，該項證據自
    須適合於被告犯罪事實之認定，始得採為斷罪資料。苟積極
    證據不足為不利於被告事實之認定時，即應為有利於被告之
    認定，更不必有何有利之證據，最高法院29年上字第3105號
    、30年上字第816 號判例意旨可資參照。
２、按告訴人之告訴，係以使被告受刑事訴追為目的，是其陳述
    是否與事實相符，仍應調查其他證據以資審認。又被害人之
    陳述如無瑕疵，且就其他方面調查又與事實相符，固足採為
    科刑之基礎，倘其陳述尚有瑕疵，則在未究明前，遽採為論
    罪科刑之根據，即難認為適法，最高法院89年台上字第989
    號判決意旨可資參照。惟按刑法上所謂偽造有價證券，以無
    權簽發之人冒用他人名義簽發為要件，如果行為人基於本人
    之授權，或其他原因有權簽發者，則與無權之偽造行為不同
    ，最高法院53年台上字第1810號著有判例。
三、本件公訴人認被告涉有上開罪嫌，無非係以：(一)被告甲○○
    之供述（即被告供稱上開支票面額，係由其填載後，持向綽
    號「阿明」之男子行使之事實）。(二)告訴人乙○○之指述。
    (三)票號B0000000號已填載金額12萬元之支票1 紙在卷供參，
    資為論據。
四、訊據被告雖坦承其有於系爭支票之「新台幣」、「NT＄」欄
    偽填「壹拾貳萬元正」及「120000」字樣，並持該張支票向
    姓名、年籍不詳綽號「阿明」之男子借款10萬元之事實，惟
    堅決否認有何偽造有價證券及竊盜犯行，辯稱：伊自90年下
    半年開始向告訴人乙○○借錢，借了10幾次現金後，自91年
    上半年開始借支票，伊向乙○○借票時，必須寫相同金額之
    本票交乙○○，該支票係乙○○在其家中借給伊，票面金額
    是乙○○要伊自行填寫的，伊持該支票向「阿明」借10萬元
    ，預扣利息2 萬元，後來因伊還不出錢，所以乙○○才叫丙
    ○○書寫警卷第19頁之切結書，來亂告伊等語。
五、證據能力部分：證人乙○○於警詢中之證述，固屬傳聞證據
    ，然既經公訴人及被告均同意作為證據，依刑事訴訟法第
    159條第1項，自有證據能力。
六、經查：
１、被告有於系爭支票上之「新台幣」、「NT＄」欄上填載「壹
    拾貳萬元正」及「120000」字樣，並持該張支票向姓名、年
    籍不詳綽號「阿明」之男子借款10萬元，惟遭預扣利息2 萬
    元之事實，業據被告於本院審理中坦承不諱，並有扣案之該
    支票1 紙在卷可稽，堪信為真實。
２、被告曾多次向乙○○借錢及商借支票使用，除據被告陳明，
    並據乙○○證述在卷（見警卷3 頁及本院卷53頁至61頁），
    復有被告向乙○○借款時所開立之本票影本5 紙可參（見警
    卷第21至24頁），應堪信為真實。至於乙○○於本院審理中
    雖證稱：伊曾有數次借支票予被告，而支票上日期、金額，
    有時係伊事先填寫，有時伊會當場看著被告填寫等語（見本
    院卷第59頁)， 但依上開證詞，不僅已足見「被告向乙○○
    借票時，確有由被告親自填寫支票」之情形；且衡諸社會常
    情，被告持乙○○之支票去向他人或錢莊借款，實際上之借
    款金額（通常會加計預扣之利息）、利息、日期，常係被告
    與金主見面後才能當場決定，乙○○既未陪同被告前往借錢
    ，又豈有親自看著被告填寫支票的可能。故應認乙○○應有
    授權被告填寫所借之支票金額、日期無訛。
３、告訴人乙○○雖指述被告竊盜系爭支票云云，惟：
    (1)、告訴人於警卷中證稱：該支票伊係於某家店地下室失竊
        等語（見警卷第2 頁)， 嗣於本院審理中則證稱係於「
        五福路上某家百貨公司地下室」遭竊等語（見本院卷第
        53頁），顯見其所稱失竊之地點前後不一。又經本院於
        審理時多次詢問，告訴人仍無法敘明確切之百貨公司名
        稱，是告訴人之指述，自難遽予採信。況且，告訴人於
        本院審理中亦自承：伊因上廁所，而將皮包交被告代為
        保管，嗣隔天發現皮包內之系爭支票遺失，然該皮包內
        尚有現金、金融卡等物則未遺失等語 (見本院卷第56、
        59 頁)，然查被告係因周轉不靈，始向告訴人借錢、借
        票，業據證人證述在卷（見警卷第2 、3 頁），依被告
        之經濟狀況，竟僅竊取支票，而未竊盜皮包內現金、金
        融卡等物，亦違常情。
    (2)、乙○○於警詢中稱：系爭支票係伊先蓋妥印章，擬支付
        予統鳳公司貨款，伊於91年6 月20日失竊，翌日伊擬將
        該支票交付給統鳳公司時即發現發竊等語（見警卷第2
        頁）。又參酌本院審理中，乙○○所證稱：發現支票遺
        失，約經過二個月，有地下錢莊綽號「阿明」之成年男
        子持該張支票找我要錢時，我才知悉被告持系爭支票向
        「阿明」借款；阿明持續騷擾二個月，並表示若不兌現
        該支票，將提示系爭支票等語（見本院卷第55、59頁）
        ，再對照警卷19頁所附之切結書，系爭支票係於91年10
        月17日付款向錢莊取回之事實，堪信乙○○至遲於91年
        8 月間應已知被告持該支票向錢莊借款，錢莊並已持該
        支票向乙○○逼債。然系爭支票迄今竟均未曾辦理掛失
        止付（參本院乙○○之證述，中華郵政股份有限公司高
        雄郵局95年3 月28日高營字第0952 000185 號函）。再
        則，乙○○雖稱曾於發現失竊後約二月，向福德路上之
        派出所報案，但經本院職權查詢後，高雄市警察局苓雅
        分局函覆稱：自91年5 月至同年10月止，告訴人乙○○
        查無報案記錄，有該分局95年4 月4 日高市警苓分偵字
        第0950006542號函在卷可參（見本院卷第37頁）。尤有
        甚者，乙○○發現支票遺失後，直在91年8 月間，竟仍
        持續多次借款予被告，及為被告之票據背書（參警卷3
        頁乙○○筆錄）。綜上所述各節，實與常人於發現支票
        失竊後之處理方式不符，顯無可採。
４、綜上所述，告訴人所述各節，尚有瑕疵，自難單憑以其片面
    之指述，即遽為不利被告之認定。而經審閱卷證資料，除告
    訴人之指述外，並無其他證據，足資證明告訴人之指述。從
    而，被告與告訴人間，既有多次借錢及借票，並曾授權告訴
    人填寫所借支票上之金額、日期等情，依卷附證據殊難遽予
    推定系爭支票係由被告無權填載，揆諸上開判例見解，本件
    顯與刑法第201 條「偽造」有價證券之要件有悖，尚難逕以
    該罪相繩，亦難逕依卷附證據即遽認被告有公訴人所指竊盜
    罪行。
５、末按，支票之發票人、發票日、金額為絕對應記載事項，苟
    欠缺應記載事項之一者，除有票據法第11條第2 項未完成票
    據法則之適用外，該支票為無效之票據，此觀諸票據法第11
    條前段、第125 條之規定甚明。退步言之，系爭支票縱非經
    告訴人授權被告填載，然細繹該支票內容，既已蓋妥發票人
    即告訴人之支票印文，並已填載金額，然「發票日」之絕對
    必要記載事項則尚未填載完成，準此，應認發票行為尚未完
    成，而屬無效票據。縱被告果有偽造上開有價證券之舉，亦
    屬未遂。而偽造有價證券罪並無處罰未遂犯之規定，本件被
    告犯行與偽造有價證券之構成要件，顯不該當。
七、綜上，公訴人所述犯罪事實及所憑證據，尚難證明被告有偽
    造有價證券及竊盜之犯行。職是，被告持系爭支票向他人周
    轉使用之舉，雖不免有擾亂金融秩序管理、甚而影響交易安
    全之虞，實有不當，然縱被告所辯之詞無從概予採信，惟其
    間既有合理之懷疑存在，無法達到確信其為真實之程度，依
    法當不得遽為不利於被告之認定。此外，復查無其他積極證
    據足供證明被告確有公訴人所指之前揭犯行，揆諸上開判例
    意旨及說明，即應為被無罪之諭知。
據上論斷，應依刑事訴訟法第301 條第1項，判決如主文。
中    華    民    國    95    年    7     月    28    日
                  刑事第十三庭  審判長法官  洪碩垣
                                    法  官  劉惠娟
                                    法  官  張金柱
以上正本證明與原本無異。
如不服本判決，應於收受送達後10日內向本院提出上訴書狀。
（須附繕本）
中    華    民    國    95    年    8     月    2     日
                                    書記官  蘇  豫
附表
┌──┬───────┬─────┬───────┬───────┬──────┐
│編號│支票號碼      │金額 (新台│填寫金額人    │付款人        │說明        │
│    │              │幣)       │              │              │            │
├──┼───────┼─────┼───────┼───────┼──────┤
│ 1  │B0000000號    │12萬元    │被告          │台灣南區郵政管│未填金額、日│
│    │              │          │              │理局          │期屬無效票據│
└──┴───────┴─────┴───────┴───────┴──────┤


司法院資訊處製作；財團法人民間司法改革基金會備份。
